臺灣高等法院民事判決
108年度上國字第24號
上  訴  人  A01 
被 上訴 人  A02

法定代理人  甲○○ 
訴訟代理人  戊○○ 
            己○○ 

上列當事人間國家賠償事件，上訴人對於中華民國108年8月30日
臺灣士林地方法院108年度國字第1號第一審判決提起一部上訴，
本院於109年3月17日言詞辯論終結，判決如下：
    主      文
上訴駁回。
第二審訴訟費用由上訴人負擔。
    事實及理由
壹、程序方面：
    被上訴人之法定代理人原為乙○○，於民國108年8月1日變更
    為甲○○，業據其具狀聲明承受訴訟（原審卷第217頁），核
    與民事訴訟法第175條第1項、第176條規定相符，合先說明
    。
貳、實體方面：
一、上訴人主張略以：伊於90至93年間就讀被上訴人學校，高中
    一年級時因人際關係欠佳，由班導師安排參與輔導室活動，
    嗣因異位性皮膚炎惡化，自一年級下學期起，體育課改至輔
    導室與訴外人戊○○老師進行談話課，持續至高中畢業。戊○○
    時任特教組長及輔導室老師，具教育心理學之專業，應在其
    專業訓練中知悉各類學習障礙和精神疾病的存在，怠於執行
    職務，應主動發掘具特殊教育需求學生，竟未發現伊有亞斯
    伯格症／自閉症傾向，未通報上級或告知伊父母，致伊未即
    時取得身心障礙身份，造成伊升學未優待、就業乏補助及長
    期受歧視而身心受創。爰依國家賠償法第2條第2項後段規定
    ，請求被上訴人賠償新臺幣(下同)160萬元，及自108年3月2
    8日起至清償日止之法定遲延利息（上訴人就原審駁回超過
    上開金額部分之請求未聲明不服，不在本件審理範圍）。
二、被上訴人則以：上訴人就讀期間，伊相關人員確不知悉上訴
    人為自閉症／亞斯伯格症者，況上訴人遲至32歲就醫鑑定始
    得身心障礙證明，不表示其在就學期間必然獲得。又伊學校
    教職員並無任何故意或過失侵害上訴人之行為。再者，上訴
    人之國家賠償請求權已罹於時效而消滅等語置辯。
三、原審判決駁回上訴人之訴，上訴人不服，提起一部上訴，聲
    明：㈠原判決關於駁回上訴人後開之訴部分廢棄。㈡上開廢棄
    部分，被上訴人應給付上訴人160萬元，及自108年3月28日
    起至清償日止，按年息5%計算之利息。㈢願供擔保請准宣告
    假執行。被上訴人答辯聲明：㈠上訴駁回。㈡如受不利判決，
    請准供擔保宣告免為假執行。
四、經查：
  ㈠國家賠償法第2條第2項後段規定之國家賠償責任？
  ⒈按公務員於執行職務行使公權力時，因故意或過失不法侵害
    人民自由或權利者，國家應負損害賠償責任；公務員怠於執
    行職務，致人民自由或權利遭受損害者亦同，國家賠償法第
    2條第2項定有明文。又「國家賠償責任之成立，以公務員不
    法之行為，與損害之發生，有相當因果關係為要件。苟有此
    行為，按諸一般情形，不適於發生此項損害，即無相當因果
    關係。行為與行為後所生之條件相競合而生結果，二者倘無
    必然結合之可能，行為與結果，仍無相當因果關係之可言。
    」(最高法院75年度台上字第525號裁判要旨可參)。
  ⒉查，上訴人主張其高中就學期間，被上訴人未發掘其有自閉
    症致未通報上級及其父母，延誤其身心障礙證明之取得，致
    升學未能優待、就業未獲補助及受歧視而身心受創云云，並
    提出93年大學入學考試成績單(原審卷第157至158頁)、○○診
    所105年9月22日之病歷(同卷第43至44頁)、○○醫院106年12
    月15日心理衡鑑報告(同卷第31頁)及107年7月24日診斷證明
    書(同卷第81頁)、計程車登記證(同卷第45至46頁)、107年
    身心障礙證明(同卷第47至48頁)、108年身心障礙證明(本院
    卷第107頁)等為證。惟，上訴人可得升學或就業或其他優惠
    之身心障礙證明，需其就醫診療並身心鑑定，且符合身心障
    礙條件，始可聲請獲取，與被上訴人無關。另依上開所提診
    斷證明，105年間始經○○診所記載亞斯伯格症(原審卷第44頁
    )，107年2月1日鑑定為輕度（障礙類別第一類，ICD診斷F84
    .8，自閉症類群障礙症）而取得身心障礙證明(同卷第47頁)
    ，其後○○醫院亦以亞斯伯格症治療(同卷第81頁)，在在證實
    身心障礙證明及程度，與上訴人主張被上訴人未發掘其身心
    障礙，亦未通報間，並無因果關係存在。況上訴人於107年
    間取得身心障礙證明，早已離開被上訴人學校甚久，實與其
    高中在學期間被上訴人之發掘或通知無涉，上訴人主張在高
    中時期即有自閉症，未獲得身心障礙證明，造成其未蒙大學
    入學優待、就業未獲補助及遭人歧視等損害，請求被上訴人
    負國家賠償法第2條第2項後段賠償責任云云，洵無可取。
  ⒊至於證人即上訴人高中導師丙○○證稱：伊擔任上訴人高一導
    師，上訴人在這班只待一年，上訴人只是比較安靜少言、靦
    腆，人際關係上伊覺得正常，頂多是人際上比較不主動，因
    為相較於班上特殊學生，伊對上訴人印象不是非常清楚；學
    校輔導室針對高一新生都會安排一些活動，讓學生自由參加
    ，不會透過導師等語（原審卷第120至121頁）；證人戊○○證
    稱：上訴人就讀期間，伊擔任輔導室的特教組長，上訴人應
    該是有參加「攜手計畫」活動，輔導室發通知給各班的導師
    ，邀請一些在人際關係上或與同學的相處上想要有一些進展
    的同學來參加，上訴人在該計畫的團體活動中，比較害羞、
    不主動參與，伊記得有打電話給上訴人的媽媽，說上訴人參
    加活動時，有比較害羞、不主動參與的情形，是否考慮去尋
    求醫療上的協助，讓上訴人在人際關係上可以更好；是否有
    對上訴人說過亞斯伯格症，伊現在真的忘了等語（原審卷第
    122至125頁）；證人即上訴人母親丁○○證稱：伊記得上訴人
    的導師和上訴人回家時，都跟伊提過要參加輔導室活動；上
    訴人參加輔導室活動期間，或是活動結束後，沒有學校老師
    與伊聯絡告知上訴人參加輔導室活動的情形；上訴人的高一
    導師在週記有寫過上訴人比較害羞、比較安靜，除了上訴人
    的高一導師外，沒有其他學校方面的人曾跟伊聯絡或告知上
    訴人在人際關係上的情形等語（原審卷第125至128頁）。學
    校老師曾否建議尋求醫療協助乙節，雖各執一詞，惟均不影
    響上開因果關係之判斷，附予說明。
  ㈡時效抗辯有無理由？
  ⒈按「賠償請求權，自請求權人知有損害時起，因二年間不行
    使而消滅；自損害發生時起，逾五年者亦同。」國家賠償法
    第8條第1項定有明文。
  ⒉查上訴人自稱於90至93年間就讀被上訴人學校，因未獲身心
    障礙之相關優待致受損害，惟其於107年12月6日提起本件訴
    訟，已逾5年，被上訴人為時效抗辯，要非無據。是上訴人
    依上開國家賠償法規定，請求被上訴人賠償，為無理由。
五、綜上所述，上訴人依國家賠償法第2條第2項後段規定，請求
    被上訴人賠償160萬元，及自108年3月28日起至清償日止之
    法定遲延利息，為無理由，不應准許。從而原審所為上訴人
    敗訴之判決及駁回假執行之聲請，並無不合。上訴論旨指摘
    原判決此部分不當，求予廢棄改判，為無理由，應駁回其上
    訴。
六、本件事證已臻明確，兩造其餘之攻擊或防禦方法及所用之證
    據，並上訴人聲請鑑定其高中時期之身心狀況，經本院斟酌
    後，認為均不足以影響本判決之結果，爰不逐一論列，附此
    敘明。
七、據上論結，本件上訴為無理由，依民事訴訟法第449條第1項
    、第78條，判決如主文。
中　　華　　民　　國　　109 　年　　3 　　月　　31　　日
                  民事第四庭    
                      審判長法  官  傅中樂
                            法  官  管靜怡 
                            法  官  周祖民 
正本係照原本作成。
如不服本判決，應於收受送達後20日內向本院提出上訴書狀，其
未表明上訴理由者，應於提出上訴後20日內向本院補提理由書狀
（均須按他造當事人之人數附繕本）上訴時應提出委任律師或具
有律師資格之人之委任狀；委任有律師資格者，另應附具律師資
格證書及釋明委任人與受任人有民事訴訟法第466條之1第1項但
書或第2項（詳附註）所定關係之釋明文書影本。如委任律師提
起上訴者，應一併繳納上訴審裁判費。
中　　華　　民　　國　　109 　年　　3 　　月　　31　　日
　　　　　　　　　　　　　
　　　　　　　　　　　　　  書記官  劉文珠
附註：
民事訴訟法第466條之1（第1項、第2項）：
對於第二審判決上訴，上訴人應委任律師為訴訟代理人。但上訴
人或其法定代理人具有律師資格者，不在此限。
上訴人之配偶、三親等內之血親、二親等內之姻親，或上訴人為
法人、中央或地方機關時，其所屬專任人員具有律師資格並經法
院認為適當者，亦得為第三審訴訟代理人。